【裁判字號】    99,重訴,642
【裁判日期】    990924
【裁判案由】    返還股票等
【裁判全文】
臺灣臺北地方法院民事判決             99年度重訴字第642號
原      告  丙○○
訴訟代理人  徐秀蘭律師
            方智雄律師
被      告  甲○○
            乙○○
共      同
訴訟代理人  林辰彥律師
            林傳哲律師
            謝玉玲律師
上列當事人間返還股票等事件，本院於民國99年9月8日言詞辯論
終結，判決如下：
    主  文
原告之訴駁回。
訴訟費用由原告負擔。
    事實及理由
壹、程序事項
    按訴狀送達後，原告不得將原訴變更或追加，但基礎事實同
    一者、擴張或減縮應受判決事項之聲明者，不在此限，民事
    訴訟法第255條第1項第2款、第3款定有明文。本件原告起訴
    時原聲明：1.確認被告甲○○持有祥發金屬工業股份有限公
    司記名甲○○名義之股票2,406,600股（每股面額新臺幣10
    元）非屬被告甲○○所有；2.被告甲○○與被告乙○○於民
    國98年10月1日，就前項股票所為股權轉讓行為應予撤銷，
    被告甲○○應將前開股票之所有權移轉交還原告；嗣原告於
    99年9月8日具狀變更聲明為：1.確認被告甲○○與被告乙○
    ○間關於祥發金屬工業股份有限公司記名甲○○名義之股票
    2,406,600股（每股面額新臺幣10元）之買賣關係不存在；
    2.被告甲○○應將前開股份之所有權移轉交還原告。原告所
    為之變更聲明，核與上開規定並無不合，應予准許。
貳、實體事項
一、原告起訴主張：
  (一)被告甲○○於98年12月1日轉讓祥發金屬工業股份有限公司
    （下稱祥發公司）記名甲○○名義之股票2,406,600股（每
    股面額新臺幣【下同】10元，下稱系爭股票）予被告乙○○
    ，雙方簽訂股權轉讓契約書(下稱系爭轉讓契約)。然系爭股
    票非由被告甲○○出資購買，全係由祥發公司之董事長即原
    告籌資認股，依信託之法律關係登記在被告甲○○名下，並
    約定未得原告之同意，被告甲○○不得擅自出售系爭股票。
    被告甲○○於未告知及未得原告之同意，擅自於98年12月1
    日將系爭股票轉讓被告乙○○，係屬無權處分，依法無效。
    又被告乙○○受讓系爭股票，未支付分文，並與被告甲○○
    約定將來不確定期日，待被告乙○○將系爭股票再出售予他
    人後，就所得價金之75%作為支付被告甲○○之買價，核其
    該交易條件違反一般商業交易習慣，顯係為民法第87條通謀
    虛偽意思表示，依法無效。
  (二)系爭轉讓契約之價金金額及給付價金義務無法確定，契約必
    要之點意思表示無法一致，系爭轉讓契約自無從成立。又系
    爭轉讓契約，實質上係社會上常見的委託代售、抽取佣金的
    契約，應屬民法第576條之行紀契約，以自己之名義，為他
    人之計算，為動產之買賣或其他商業上之交易，而受報酬之
    營業。被告甲○○委託被告乙○○代售系爭股票，於出售予
    第三人後，以出售價金之25%作為支付被告乙○○之佣金，
    是於出售前，被告乙○○自無需將價金交付予被告甲○○，
    因此被告二人乃係藉由買賣之名義掩飾實際上之委託代售之
    法律關係，以規避被告甲○○與祥發公司股東間之約定。又
    被告甲○○仍出席祥發公司99年6月24日之股東常會，足認
    系爭股票權利仍由甲○○行使，甲○○實際上未將系爭股票
    之權利轉讓，二人實為通謀虛偽意思表示無疑。
  (三)姑不論被告乙○○取得系爭股票系無償抑有償，均損害系爭
    股票真正所有權人原告之權利，原告爰依民法第244條第1、
    2項之規定，聲請撤銷其讓與行為並確認系爭股票非屬被告
    甲○○所有，原告並以起訴狀繕本之送達代通知，終止原告
    與被告甲○○之信託關係，被告甲○○應將系爭股票返還予
    原告。並聲明：1.確認被告甲○○與被告乙○○間關於祥發
    金屬工業股份有限公司記名甲○○名義之股票2,406,600股
    （每股面額新臺幣10元）之買賣關係不存在；2.被告甲○○
    應將前開股份之所有權移轉交還原告。
二、被告則以：
  (一)系爭股票業於98年12月1日經被告甲○○出售轉讓予被告乙
    ○○，則甲○○於本件起訴時已非系爭股票之所有權人甚明
    ，原告仍就此一事實提出確認訴訟，應認毫無確認利益可言
    。縱依原告主張系爭股票係原告信託予被告甲○○，以及被
    告甲○○不得擅自出售乙節為真，惟系爭股票既已移轉予被
    告乙○○，原告當應確認被告乙○○無所有權，否則縱使確
    認被告甲○○無所有權，但被告乙○○仍具所有權，被告乙
    ○○又何須返還系爭股票？顯見確認被告甲○○無所有權乙
    節並無利益可言，實不符民事訴訟法第247條之規定。
  (二)原告起訴主張民法第244條撤銷權、民法第87條通謀虛偽意
    思表示及民法第118條無權處分等規定，惟上開規定間互相矛
    盾，按民法第244條第1項、第2項之撤銷權，係以債務人與
    第三人間之交易有效成立為前提，徒因有害及債權人之債權
    而賦予債權人撤銷權，若原告主張以民法第244條第1、2項
    為請求權基礎，則不啻承認被告間之買賣暨移轉系爭股票行
    為均係有效成立，已見原告之主張有矛盾之處。縱使原告主
    張被告間之移轉行為係無權處分而無效，但法律行為「自始
    無效」與「撤銷有效成立之行為」二者間顯然互相矛盾。又
    按通謀虛偽意思表示係自始無效，不僅與民法第244條需以
    「有效成立」之法律行為作為撤銷客體之要件相違背，且與
    民法第118條第1項規定之無權處分行為於權利人承認或否認
    前係「效力未定」之性質相違背。因此，原告同時主張民法
    第244、118、87條等規定，三者間無法併存。
  (三)原告既主張其為系爭股票真正所有權人、其信託予被告甲○
    ○、欲撤銷被告間之移轉行為等事項，依民事訴訟法第277
    條之規定及高法院28年上字第11號、42 台上字第170號等判
    例意旨，原告自應就系爭股票信託契約之存在、信託契約解
    除之證據及被告何以侵害其何種債權等事項負舉證責任。惟
    觀諸原告根本無法舉出任何證據，僅因害怕被告乙○○查閱
    公司帳冊，即不斷空口狡稱其與被告甲○○間有信託契約，
    所言顯不足採信。
  (四)被告間約定待股票出售予第三人後再依比例分帳抵充價金之
    方式，係屬契約自由之範疇，並未違反民法第345條之規定
    。然原告卻指稱此價金給付方式係屬通謀虛偽意思表示，乃
    擅自增加法律所無之限制，且無任何法律基礎得以結論上開
    支付方式係屬通謀虛偽意思表示，應認指摘無理由。並聲明
    ：原告之訴駁回。
三、兩造不爭執事項：
  (一)被告甲○○於98年12月1日將以其名義登記在祥發公司之股
    份，其中每張5萬股者44張、每張1萬股者18張、每張1千股
    者25張、800股者1張、600股者1張、200股者1張，共計2,40
    6,600股，以每股8元合計共19,252,800元讓與被告乙○○，
    並以股票背書方式為之，此有股權轉讓契約書（下稱系爭轉
    讓契約）可證（見卷第5頁）。
  (二)被告間另於98年12月21日為協議，主要內容為上開契約之價
    金，因大專及祥發公司拒絕在股東名簿上為轉讓之登記，為
    解決此項疑義，雙方同意待被告乙○○訴訟取得執行名義並
    執行完畢出售予第三人後，以賣得價金25%保留由被告乙○
    ○取得，其餘75%則作為價金歸被告甲○○取得，被告乙○
    ○不另為給付價金，此有補充協議書可證（見卷第6頁）。
  (三)本院曾向臺北富邦銀行木柵分行發文函查該分行活期存款00
    000000000-0及73767-3之帳號戶名，該分行以99年7月13日
    北富銀木柵字第0991000019號函回覆，表示該帳號之戶名皆
    為祥發公司，此有該涵在卷可稽（見卷第73頁）。
四、兩造之爭執及論述：
  (一)按「確認法律關係之訴，非原告有即受確認判決之法律上利
    益者，不得提起之；確認證書真偽或為法律關係基礎事實存
    否之訴，亦同。前項確認法律關係基礎事實存否之訴，以原
    告不能提起他訴訟者為限。」，民事訴訟法第247條訂有明
    文。所謂即受確認判決之法律上利益，須因法律關係之存否
    不明確，致原告在私法上之地位有受侵害之危險，原告主觀
    上認其在法律上之地位有不安之狀態存在，而此項危險、此
    種不安狀態，得以對於被告之確認判決除去之者，始為存在
    ，若縱經法院判決確認，亦不能除去其不安之狀態者，即難
    認有受確認判決之法律上利益，最高法院27年上字第316 號
    、52年台上字第1237號、第1240號著有判例闡釋甚明。又確
    認之訴，若係就為訴訟標的之權利或法律關係之成立或存在
    與否不明確而有爭執，認為有求確認判決之必要，亦所謂有
    即受確認判決之法律上利益時，即得提起，並以其利害關係
    相對立而有爭執該權利或法律關係之人為被告者，其當事人
    即為適格，殊不以該權利或法律關係之主體為限。至有無即
    受確認判決之法律上利益，則應依現實狀態而為判斷，最高
    法院76年度台上字第242號民事判決意旨可參。本件原告主
    張其為系爭股票之真正所有權人，與被告甲○○間有信託契
    約，將系爭股票登記於被告甲○○之名下，並約定被告甲○
    ○未經伊同意，不得處分系爭股票，惟被告甲○○於98年12
    月1日與被告乙○○簽訂系爭轉讓契約，將系爭股票轉讓至
    被告乙○○名下，侵害原告請求被告甲○○就系爭股票辦理
    所有權登記，回復為原告名義之權利，被告則否認之，則系
    爭股票轉讓契約是否有效存在，關係原告得否回復登記為系
    爭股票之所有權人，系爭股票轉讓契約關係之存否確屬不明
    確，致原告在私法上之地位有受侵害之危險，原告據以起訴
    求為確認被告間系爭股票轉讓契約關係不存在，應認有即受
    確認判決之法律上利益，合先敘明。
  (二)原告主張係伊出資購買系爭股票及與被告甲○○間有信託關
    係，均為無理由。
  1.按當事人主張有利於己之事實者，就其事實有舉證之責任。
    但法律別有規定，或依其情形顯失公平者，不在此限。民事
    訴訟法第277條定有明文。又按民事訴訟如係由原告主張權
    利者，應先由原告負舉證之責，若原告先不能舉證，以證實
    自己主張之事實為真實，則被告就其抗辯事實即令不能舉證
    ，或其所舉證據尚有疵累，亦應駁回原告之請求（最高法院
    17年上字第917號判例可資參照）。本件原告主張系爭股票
    係由伊出資購買，並與被告甲○○成立信託契約等語，係為
    主張權利者，故原告應對所稱之出資事實及信託關係先行負
    舉證責任。
  2.原告主張系爭股票非由被告甲○○出資購買，全係由祥發公
    司之董事長即原告籌資認股，並提出祥發公司之增資明細、
    股東繳款明細、被告甲○○交付予原告之支票影本7紙、台
    灣中小企業銀行大園分行取款憑條及支票申請書影本8件、
    祥發公司股東繳納股款明細、公司增加資本登記資本額查核
    報告書（見卷第36至59頁、第61至63頁）等件為證，查上開
    支票之真正，被告雖不爭執，惟僅能證明原告與被告甲○○
    間有金錢往來，又查祥發公司股東繳納股款明細及公司增加
    資本登記資本額查核報告書所示之銀行帳戶為臺北富邦銀行
    木柵分行活期存款00000000000-0及73767-3帳號，經本院函
    查，其戶名皆為祥發公司，並非原告本人帳戶，又該帳號乃
    係登載於送存銀行之欄位，既為送存銀行之帳戶，則為祥發
    公司保存股東繳納股款之帳戶，並非股東出資之帳戶。是依
    上開事證內容，尚難據此推論系爭股票係由原告本人出資購
    買。此外原告復未舉證證明確有出資購買系爭股票事實，原
    告空言主張系爭股票係原告出資購買云云，為不足採。
  3.又原告主張伊與被告甲○○間訂有信託契約云云，但為被告
    甲○○否認，雖信託契約為非要式契約，不以書面為必要（
    最高法院80年度台上字第2650號判決意旨參照），但依前開
    說明，原告須就其主張信託契約存在之事實負舉證責任，惟
    原告僅空言主張，未舉證以實其說，原告主張伊與被告甲○
    ○間有信託契約存在乙詞，亦無足採。
  (三)按債務人所為之無償行為，有害及債權者，債權人得聲請法
    院撤銷之。債務人所為之有償行為，於行為時明知有損害於
    債權人之權利者，以受益人於受益時亦知其情事者為限，債
    權人得聲請法院撤銷之，民法第244條第1項、第2項分別定
    有明文。又按債權人對於債務人所為之有償行為，如欲聲請
    法院予撤銷，必先證明自己之權利係因該項行為致受損害而
    後可，否則即無撤銷權行使之可言（最高法院48年台上字第
    338號判例可參）。再按民法第244條之撤銷權須由債權人對
    債務人行使，倘兩造當事人間無債權債務關係存在，即無行
    使撤銷權之餘地（最高法院71年度台上字第5040號民事判決
    意旨可稽）。承前所述，原告既未能舉證證明系爭股票係伊
    出資及將系爭股票以信託契約之方式信託登記被告甲○○名
    下之事實，則原告主張為系爭股票之所有權人及與被告甲○
    ○間存有信託契約之債權債務關係云云，即不可採信。原告
    既非系爭股票之所有權人，且與被告甲○○間無信託契約債
    權債務關係存在，原告即非被告甲○○之債權人，依上開說
    明，原告無行使撤銷權之餘地，亦不得基於終止信託關係後
    返還信託物之法律關係請求被告甲○○返還系爭股票。又原
    告與被告甲○○間並無信託契約債權債務關係存在，則不論
    被告間系爭轉讓契約是否有通謀虛偽意思表示情事，均對原
    告私法上地位不生任何不安危險，原告請求確認系爭轉讓契
    約之買賣關係不存在，為無理由。
五、綜上所述，原告請求確認系爭股票買賣關係不存在，及請求
    被告甲○○將系爭股票之所有權移轉交還原告，為無理由，
    不應准許。
六、因本件事證已臻明確，兩造其餘主張陳述及所提之證據，經
    本院斟酌後，認與判決結果不生影響，均毋庸再予論述，附
    此敘明。
七、據上論結：原告之訴為無理由，依民事訴訟法第78條判決如
    主文。
中    華    民    國    99    年     9    月    24    日
                  民事第一庭    法  官  熊志強
以上正本係照原本作成。
如對本判決上訴，須於判決送達後20日內向本院提出上訴狀。如
委任律師提起上訴者，應一併繳納上訴審裁判費。
中    華    民    國    99    年     9    月    24    日
                                書記官  謝盈敏

司法院資訊處製作；財團法人民間司法改革基金會備份。
